臺灣高等法院高雄分院刑事判決　　　　95年度交上訴字第87號
上　訴　人　臺灣高雄地方法院檢察署檢察官
上　訴　人
即　被　告　甲○○
選任辯護人　陳慧博律師
上列上訴人因被告業務過失致死案件，不服臺灣高雄地方法院95
年度交訴字第119 號中華民國95年8 月16日第一審判決（起訴案
號：臺灣高雄地方法院檢察署95年度偵字第8154號），提起上訴
，本院判決如下：
     主  文
原判決撤銷。
甲○○從事業務之人，因業務上之過失致人於死，處有期徒刑壹
年陸月。
     事  實
一、甲○○考領有職業聯結車駕駛執照，受僱於新祥富通運有限
    公司（下稱新祥富通運公司）擔任聯結車司機，而為從事業
    務之人，於民國95年3 月10日下午1 時40分許，駕駛新祥富
    通運公司所有車號XO-829號聯結車（拖車車號：YI-43 號）
    ，沿高雄縣岡山鎮○○○路由南往北行駛（按成功北路往北
    繼續直行，即屬岡山南路，故成功北路與岡山南路實係同一
    條道路），行經高雄縣岡山鎮○○○路與中山南路口時，本
    應注意汽車行駛時，駕駛人應注意車前狀況，隨時採取必要
    之安全措施，且超越前車時應保持半公尺以上之間隔，而當
    日天候晴朗，日間自然光線，柏油路面乾燥、無缺陷，亦無
    障礙物，視線良好，且依其智識、能力，並無不能注意之情
    事，詎疏未注意陳玟均騎乘車號ONQ-780 號重型機車搭載詹
    旻諺同向行駛在其前方右側，而貿然以時速約40公里之速度
    ，在岡山南路右轉彎駛入中山南路起自中山南路往北行駛約
    3.2 公尺前之某處，因其駕駛之聯結車超越陳玟均騎乘之機
    車時，與陳玟均騎乘之機車未保持半公尺以上之安全間隔，
    致該聯結車右側車身與陳玟均騎乘機車之左側發生擦撞，陳
    玟均所騎乘之機車因而傾倒再往前拖地約9.9 公尺後，與詹
    旻諺均倒地，詹旻諺隨遭甲○○駕駛之聯結車輾過右半身，
    致受有右下腹部嚴重撕裂傷而當場死亡；陳玟均則受有腦震
    盪、左肘及雙膝（起訴書誤載為左膝）挫擦傷等傷害（過失
    傷害部分，未據告訴）。甲○○肇事後，留在事故現場，於
    有權偵查犯罪之警察機關，僅知悉犯罪事實，但不知悉犯罪
    人前，主動向處理本件道路交通事故之警員坦承肇事，並接
    受本院裁判。
二、案經高雄縣政府警察局岡山分局報告臺灣高雄地方法院檢察
    署檢察官偵查起訴。
     理  由
壹、程序方面：
  (一)證人陳玟均於95年3 月11日偵訊時所為之陳述，係於檢察官
    面前所為，且經檢察官依法告知具結義務及偽證之處罰後，
    經證人陳玟均具結後所為之證詞，此有證人結文及偵訊筆錄
    各1 份附卷可憑（見95年度相字第478 號偵查卷第34至37頁
    ），因客觀上並無任何證據顯示陳玟均於該次偵訊時所為之
    陳述，有何顯不可信之情況，依刑事訴訟法第159 條之1 第
    2 項之規定，證人陳玟均該次偵訊所為之證詞，自具有證據
    能力。
  (二)因乙○○先後於95年3 月11日及同年4 月4 日偵訊時所為之
    陳述，以及陳玟均於同年4 月4 日偵訊時所為之陳述，均非
    以證人身分接受檢察官訊問，且未經具結，均係依法應具結
    而未具結，依刑事訴訟法第158 條之3 之規定，應均無證據
    能力。
貳、實體方面：
一、訊據被告甲○○固不否認有於上揭時、地駕駛聯結車與陳玟
    均騎乘之重型機車發生道路交通事故，陳玟均搭載之被害人
    詹旻諺並因本件道路交通事故，致受有右下腹部嚴重撕裂傷
    ，而當場死亡之事實，惟矢口否認有業務過失致死犯行，辯
    稱：伊自始至終均未曾發現陳玟均與詹旻諺，否則伊僅須稍
    加閃避，即不會發生本件道路交通事故；伊未擦撞陳玟均騎
    乘之機車等語。
二、經查：
  (一)、被告考領有職業聯結車駕駛執照，且受僱於新祥富通運公
      司擔任貨車司機，於95年3 月10日下午1 時40分許，駕駛
      新祥富通運公司所有車號XO-829號聯結車（拖車車號：
      YI-43 號），沿高雄縣岡山鎮○○○路由南往北行駛，行
      經高雄縣岡山鎮○○○路與中山南路口時，與陳玟均騎乘
      之車號ONQ-780 號重型機車擦撞肇事，陳玟均與其搭載之
      詹旻諺均因而人車倒地，詹旻諺並遭甲○○駕駛之聯結車
      輾過，致受有右下腹部嚴重撕裂傷而當場死亡，陳玟均則
      受有腦震盪、左肘及雙膝挫擦傷等傷害等事實，業據被告
      於警訊中供稱：「（請你詳述車禍發生情形？）車禍發生
      當時我駕駛XO-829號營業曳引車板台YI-43 號沿成功北路
      由南往北往中山南路行駛（外側第2 車道），對方陳玟均
      騎乘ONQ-780 號重機車附載乘客詹旻諺與我車同向行駛在
      我車右邊，當我聽到擦撞聲時，我馬上看右側照後鏡發現
      上述重機車倒地，當時騎士向右摔倒，乘客向左摔倒，感
      覺我車有壓到東西，我就馬上下車」、「（當時你的車速
      如何？）約40公里」等語（見警詢筆錄第9 頁）；嗣於偵
      查中又供稱：「（職業？）司機，我是新祥富通運有限公
      司的司機」、「（車禍情形？）95.3.10 下午1 ：40 左
      右，我駕駛XO－829 號營業曳引車（板台YI－43號）開在
      中山南路由南往北行駛，當時有一個右彎道，機車可能騎
      在我右視鏡的下方，我從右後視鏡沒有看到，可能右彎時
      有擦撞到」、「（撞到時你知悉？）我有聽到碰撞聲，就
      停下來」等語（見95年度相字第35頁），並有道路交通事
      故現場蒐證照片24張，以及道路交通事故現場圖、道路交
      通事故調查報告表、證號查詢機車駕駛人資料表、被告營
      業聯結車駕駛執照、臺灣高雄地方法院檢察署相驗屍體證
      明書、驗斷書、健仁醫院95年3 月10日診斷證明書各1 份
      在卷可稽，而堪認定。
  (二)、又成功北路往北繼續直行，即屬岡山南路，故成功北路與
      岡山南路實係同一條道路，而觀諸卷附道路交通事故現場
      圖，顯示岡山南路與中山南路係類似「Ｙ」型之交岔路口
      ，由岡山南路右轉彎進入中山南路約3.2 公尺後，沿中山
      南路北向車道之路面邊線有一長達9.9 公尺之刮地痕，陳
      玟均騎乘之機車、機車碎片及被害人詹旻諺則均約略散落
      、倒臥在刮地痕之北端，被害人詹旻諺倒地位置距離路面
      邊線約2.4 公尺，距離被告駕駛聯結車之停放位置，則有
      一沿東南往西北傾斜而長約7.5 公尺之血跡輪痕，足見陳
      玟均騎乘之機車係在右轉彎駛入中山南路起至自中山南路
      往北行駛約3.2 公尺前之某處，遭被告駕駛之聯結車擦撞
      肇事，以致產生前述長約9.9 公尺之刮地痕，斟酌該刮地
      痕緊貼路面邊線，現場所留之血跡輪痕係沿東南往西北方
      向延伸，顯見陳玟均騎乘之機車原係緊靠路邊行駛，而被
      告駕駛之聯結車於轉彎欲超越陳玟均騎乘之機車時，亦緊
      靠道路右側行駛，未與陳玟均騎乘之機車留有半公尺以上
      之相當距離，以致與陳玟均騎乘之機車發生擦撞而肇事；
      於肇事後，始靠左行駛，而產生血跡輪痕呈現東南往西北
      行駛之跡象，故被告駕駛之聯結車與陳玟均騎乘之機車，
      未保持安全距離乙節，自堪認定。雖被告另辯稱陳玟均所
      騎乘機車之倒地處應係位於距岡山南路右轉中山南路13.1
      公尺至17.9公尺間，非原審所認定之3.2 公尺處云云，經
      查機車傾倒後即車身與地面摩擦，始生刮地痕，而本件依
    　卷附照片（編號16）及事故現場圖所示，在右轉彎駛入中
      山南路起至自中山南路往北行駛約3.2 公尺處，留有一明
      顯之刮地痕，當屬機車傾倒地後所致之現象。至於車上物
      品散落處或被害人倒臥處，則屬機車傾倒地後，以力學慣
      性原理往前拋行所致，因而物品散落地與機車傾倒地之起
      點並非一定在同一地，是被告所辯，存屬臆測之詞，不足
      為據。
  (三)、至於被告又辯稱：如被告所駕駛之聯結車右後車身與陳玟
      均所騎乘之機車左側發生擦撞，則依物理作用及力學原理
      ，陳玟均所乘騎乘之機車應向右側傾倒，惟細審陳玟均所
      騎乘之機車明顯在機車左側後照鏡及把手部分，存有與地
      面摩擦痕跡，顯見陳玟均所騎乘之機車並未遭被告所駕駛
      之聯結車右後車身擦撞甚明云云。經查：案發當日，被告
      駕駛聯結車之時速，約40至50公里，而陳玟均當時騎乘機
      車之時速，則約為20至30公里，此經被告與證人陳玟均分
      別陳稱屬實（見95年度相字第478 號偵查卷第8 頁、第35
      至36頁）。倘若被告駕駛之聯結車，自始即在陳玟均騎乘
      機車之前方，因陳玟均騎乘機車之速度不及被告駕駛聯結
      車之速度，陳玟均自無可能騎乘機車追上被告駕駛之聯結
      車，而與被告駕駛之聯結車發生擦撞之可能，由此足見，
      陳玟均騎乘之機車，原係同向行駛於被告駕駛聯結車之前
      方，而為被告駕駛聯結車自後超越，且因被告疏未注意行
      駛於前方之陳玟均，以致超越陳玟均騎乘之機車時，未保
      持安全間隔而肇致本件道路交通事故。並參酌證人陳玟均
      於偵查中證稱：「（車禍發生情形？）我當時騎詹旻諺的
      機車，後面載詹旻諺，行經肇事地點，該處有個彎道，感
      覺有一個陰影過來，就不知道」、「（卡車有在你前方或
      後方？）我沒有注意，我記得是沒有」等語（見95年度相
      字第478 號偵查卷第36頁），則其騎乘機車時，既未曾發
      現前方有任何聯結車行駛，益徵被告駕駛之聯結車係自後
      超越陳玟均騎乘之機車，且因未發現同向行駛於前方之陳
      玟均，以肇生本件道路交通事故。至於陳玟均所騎乘之機
      車與被告聯結車發生擦撞後，是否如被告所稱一定往右傾
      倒？經查，如依一般之機械實驗，或可得到一定答案，但
      是本件係2 個行進間之物體（車輛），且其中又有人為之
      駕駛操控，因此陳玟均所騎乘之機車與被告之聯結車發生
      擦撞時，可能因擦撞之角度、力道以及駕駛者個人之操控
      反應等因素，均可能發生不同之結果。以本件為例，如被
      告係從後方往右側衝撞陳玟均所騎乘之機車，則陳玟均所
      騎乘之機車或許即往右側（路邊）偏倒；但如僅係輕微之
      擦撞，則陳玟均所騎乘之機車可能依慣性現象繼續往前傾
      斜一段距離後始倒地。本件依道路現場圖觀之，刮地痕長
      約9.9 公尺，則顯然被告之聯結車並非直接從右後方衝撞
      陳玟均騎乘之機車，而係其右方車身與陳玟均所騎乘之機
      車發生擦撞後，造成陳玟均所騎乘之機車不穩，而依慣性
      現象繼續往前傾斜一段距離後（即拖行），始人車倒地，
      其中詹旻諺往左邊倒地而遭被告之右後輪碾斃（辯護人所
      稱照片第19張右前輪有被害人血跡，按第19張照片係表示
      肇事車輛右前輪有毀損情形非被害人血跡）。況本件被告
      於警詢及偵查中均已自承：「當我聽到擦撞聲時，我馬上
      看右側照後鏡發現上述重機車倒地，當時騎士向右摔倒，
      乘客向左摔倒，感覺我車有壓到東西。」是被告如未擦撞
      到陳玟均騎乘之機車，則何來之擦撞聲？又為何要立即看
      照後鏡？顯然被告係於偵訊後得知陳玟均無法確認其騎乘
      之機車何處遭撞擊，且兩車又無明顯之撞擊點，始於法院
      審理中翻異前詞；再者，被告所駕駛之聯結車重達35公噸
      （有車籍資料在卷可稽），又以時速40公里之速度行駛，
      以兩車如此重量之懸殊比例觀之，縱使被告之聯結車未直
      接擦撞到陳玟均騎乘之機車，而僅以緊靠陳玟均騎乘之機
      車呼嘯而過或輕微之接觸，亦均致使陳玟均騎乘之機車因
      風速所產生之氣壓力量，造成行駛之不穩，是交通規則明
      定：後行車超越時，應與前車左側保持半公尺以上之間隔
      超過，其理在此。是被告辯稱伊未擦撞到陳玟均騎乘之機
      車云云，顯屬臨訟卸責之詞，不足為信。
  (四)、按汽車行駛時，駕駛人應隨時注意車前狀況，並隨時採取
      必要之安全措施；後行車超越時，應與前車左側保持半公
      尺以上之間隔超過，道路交通安全規則第94條第3 項、第
      101 條第5 款分別定有明文。被告早於70年12月31日既已
      考領有職業聯結車駕駛執照，迄至本件道路交通事故發生
      時，該職業聯結車駕駛執照仍在有效期間內，此經被告供
      承不諱，並有被告職業聯結車駕駛執照1 紙在卷可佐（見
      同上偵查卷第27頁、原審卷第34頁），以被告考領有適當
      駕駛執照之智識，以及駕駛聯結車多年之經驗，其對於上
      開規定自應知之甚詳，駕駛動力交通工具時本應具有前揭
      注意義務，並應具有注意能力至屬甚明。而案發當時，天
      候晴朗，日間自然光線，柏油路面乾燥、無缺陷，亦無障
      礙物，視線良好，亦為被告供陳在卷（見原審卷第33頁）
      ，復有前述道路交通事故調查報告表及現場照片張在卷可
      參，足認被告於上揭時、地，駕駛聯結車沿岡山南路由南
      往北方向行駛至該路與中山南路口，而欲右轉彎駛入中山
      南路時，並無不能注意之情事，詎疏未注意而未能及早發
      現陳玟均騎乘機車搭載詹旻諺同向行駛於前方，致其以時
      速約40公里之速度，緊靠道路右側轉彎駛入中山南路時，
      未與前行車之陳玟均保持安全間隔，而肇致本件道路交通
      事故。被告就本件道路交通事故之發生，具有未注意車前
      狀況與未保持安全間隔之過失，至為灼然。被害人詹旻諺
      並因本件道路交通事故，致受有右下腹部嚴重撕裂傷而當
      場死亡，已如前述，足見詹旻諺之死亡，與被告之過失行
      為間，具有相當因果關係。
  (五)、綜上所述，本案罪證明確，被告前揭所辯，不足採信，被
      告業務過失致死犯行，洵堪認定，應予依法論科。
三、被告係受僱於新祥富通運公司，擔任聯結車司機，業據被告
    自承在卷，而案發當日，被告駕駛聯結車自高雄捷運工地載
    運土方，欲至南部科學工業園區管理局高雄園區土方進場傾
    倒，有南部科學工業園區管理局高雄園區土方進場運送聯單
    1 紙在卷可憑，而為從事業務之人，則其駕車肇事致被害人
    死亡，核其所為，係犯刑法第276 條第2 項業務過失致人於
    死罪。又被告於肇事後，於有權偵查犯罪之警察機關，僅知
    悉犯罪事實，但不知悉犯罪人前，主動向處理本件道路交通
    事故之警員坦承肇事，並接受本院裁判等情，除經被告供承
    在卷外（見原審卷第34頁），並有高雄縣政府警察局岡山分
    局交通事故肇事人自首紀錄表1 份附卷可證（見同上偵查卷
    第29頁），堪認合乎自首之要件，應依修正前刑法第62條前
    段規定，減輕其刑。（按刑法第62條有關自首之法律效果，
    已由「減輕其刑」修正為「得減輕其刑」，本案被告於刑法
    修正施行前自首，依行為時法，必減其刑；若依裁判時法，
    仍得不減輕其刑，就新舊法之比較適用結果，修正後之法律
    較不利於行為人，故仍應依被告行為時即修正前之法律適用
    之。）
四、原審據以論處被告罪刑，固非無見；惟查：刑法第66條所定
    有期徒刑減輕者，減輕其刑至二分之一，係指減輕之最大幅
    度而言，並非必須一定減至其最高度二分之一。原審判決書
    （第7 頁）於理由欄中謂：被告因符合自首要件，... ，被
    告涉犯本件業務過失致死罪案件，最重僅可處有期徒刑2 年
    6 月以下云云，顯然有誤。公訴人執此上訴，指摘原判決量
    刑不當，為有理由；而被告上訴意旨否認犯罪，雖無理由，
    但原判決既有上開可議，自應由本院將原判決撤銷改判。爰
    審酌被告駕駛砂石車，本應注意注意車前狀況，並隨時採取
    必要之安全措施，竟疏未注意橫衝直撞、罔顧人命，實屬不
    該；且於犯後不僅未予死者家屬達成和解，更於法院審理中
    飾詞狡辯，對於自己之過失，造成一年輕學子斷送寶貴生命
    ，毫無真誠愧疚之意，令人心寒；惟念被告並無犯罪前科，
    肇事後自首等一切情狀，量處如主文第2 項所示之刑。
五、本件之肇事原因，依被告於警詢及偵查之供述及證人陳玟均
    於偵查中之證述，已甚明確；惟為求慎重，本院審理中又依
    被告之聲請而再送請台灣高屏澎區車輛行車事故鑑定委員會
    鑑定，鑑定結果亦認為：被告駕駛曳引車右轉超越未保持安
    全間隔為肇事原因；陳玟均駕駛重機車無肇事因素。是雙方
    責任歸屬已甚明確，被告再聲請送成功大學或交通大學進行
    鑑定，以及通知承辦警員到院為證云云，均無必要，合併敘
    明。
據上論斷，應依刑事訴訟法第369 條第1 項、第364 條、第299
條第1 項，刑法第2 條第1 項、第276 條第2 項、修正前刑法第
62條前段，罰金罰鍰提高標準條例第1 條前段，判決如主文。
本案經檢察官陳國全到庭執行職務。
中    華    民    國    96    年    1     月    31    日
                  刑事第四庭    審判長法  官  蕭權閔
                                      法  官  林水城
                                      法  官  吳進寶
以上正本證明與原本無異。
如不服本判決應於收受本判決後10日內向本院提出上訴書狀，其
未敘述上訴理由者，並得於提起上訴後10日內向本院補提理由書
狀（均須按他造當事人之人數附繕本）「切勿逕送上級法院」。
中　　華　　民　　國　　96　　年　　1 　　月　　31　　日
                                      書記官  林佳蓉
附錄本判決論罪科刑法條：
刑法第276條
因過失致人於死者，處2 年以下有期徒刑、拘役或2 千元以下罰
金。
從事業務之人，因業務上之過失犯前項之罪者，處5 年以下有期
徒刑或拘役，得併科3 千元以下罰金。
